臺灣宜蘭地方法院民事判決
　　　　　　　　　　　　　　　　九十二年度訴字第二六六號
　　原　　　告　癸○○
　　　　　　　　壬○○
　　　　　　　　辛○○
　　共　　　同
　　訴訟代理人　戊○○律師
　　被　　　告　庚○○
　　訴訟代理人　楊德海律師
當事人間請求遷讓房屋等事件，本院於九十三年十一月二十五日
言詞辯論終結，判決如下：
    主      文
被告應將門牌號碼宜蘭縣羅東鎮○○路二○九號一層六五．一四
平方公尺、二層一０八．九六平方公尺，及門牌號碼宜蘭縣羅東
鎮○○路二○七巷一號一、二層各八九．六○平方公尺房屋內之
物品遷空，將房屋返還原告及其餘共有人。
被告應自民國九十二年二月十一日起至將前項二房屋遷空返還原
告及其餘共有人之日止，每年給付原告癸○○、壬○○每人各新
臺幣捌萬玖仟肆佰陸拾伍元，給付原告辛○○新臺幣壹拾萬零伍
佰陸拾肆元。
原告其餘之訴駁回。
本判決第一、二項，於原告以新臺幣捌拾伍萬捌佰元為被告供擔
保後，得假執行；但被告以新臺幣貳佰伍拾柒萬壹仟捌佰貳拾元
為原告供擔保後，得免為假執行。
訴訟費用由被告負擔四分之三，餘由原告負擔。
原告其餘假執行之聲請駁回。
    事實及理由
甲、程序方面：
　　按原告於判決確定前，得撤回訴之全部或一部。但被告已為
  　本案之言詞辯論者，應得其同意。訴之撤回應以書狀為之。
    但於期日，得以言詞向法院或受命法官為之。以言詞所為訴
    之撤回，應記載於筆錄。民事訴訟法第二百六十二條第一、
    二項定有明文。又按訴狀送達後，原告不得將原訴變更或追
    加他訴。但擴張或減縮應受判決事項之聲明者，不在此限。
    亦為民事訴訟法第二百五十五條第一項第一、二款所明定。
    本件原告起訴時，原請求被告及訴外人己○○應將門牌號碼
    宜蘭縣羅東鎮○○路二○九號（下稱二○九號房屋）一層六
    五．一四平方公尺，二、三、四層各一０八．九六平方公尺
    ，及門牌號碼宜蘭縣羅東鎮○○路二○七巷一號（下稱二○
    七巷一號房屋）一、二層各八九．六○平方公尺，三層五○
    ．八八平方公尺房屋內之物品遷空，將房屋返還原告及其餘
    共有人，並請求被告及訴外人應自民國九十二年二月十一日
    起至返還房屋之日止，每年給付原告癸○○、壬○○各新臺
    幣（下同）一十二萬七千八百零六元、給付原告辛○○一十
    二萬九千三百七十六元。嗣原告於本院九十三年七月二十七
    日言詞辯論期日時，已當庭表明撤回對於己○○之起訴，並
    為己○○訴訟代理人所同意；對於遷讓房屋之請求則減縮為
    請求遷讓二○九號及二○七巷一號一、二層（面積均同前述
    ），請求相當於租金之不當得利部分亦減縮為被告每年應給
    付原告癸○○、壬○○各一十二萬三千六百三十六元、給付
    原告辛○○一十二萬六千零七十二元，經核亦符前揭法律規
    定，應予准許，合先敘明。
乙、實體方面：
一、原告主張之意旨：
(一)、查門牌號碼宜蘭縣羅東鎮○○路二○九號，一層六五．一四
    平方公尺，二、三、四層各一○八．九六平方公尺（即羅東
    鎮○○段四六三建號）房屋，為原告癸○○、壬○○及其餘
    共有人所有；門牌號碼宜蘭縣羅東鎮○○路二○七巷一號，
    一、二層各八九．六○平方公尺，三層五○．八八平方公尺
    （即羅東鎮○○段一二五七建號）房屋（以下合稱系爭房屋
    ），係原告辛○○及其餘共有人所有。然被告無合法權源，
    竟占用前開系爭二○九號及二○七巷一號之一、二層樓部分
    ，已妨害原告所有權之行使。爰依所有權之權能，起訴請求
    被告遷讓房屋。又被告無權占有系爭二○九號及二○七巷一
    號房屋，受有相當於租金之不當得利，而原告辛○○係於八
    十三年十二月二十日取得二○七巷一號房屋之應有部分，原
    告癸○○、壬○○則均係於九十年五月八日取得二○九號房
    屋應有部分，嗣原告三人均於九十二年二月十一日取得系爭
    二房屋所坐落之土地之應有部分，被告自應自九十二年二月
    十一日起按年給付原告相對於法定租金利益計算之不當得利
    。爰為聲明：
(1)、被告應將門牌號碼宜蘭縣羅東鎮○○路二○九號一層六五．
    一四平方公尺、二層一○八．九六平方公尺，及門牌號碼宜
    蘭縣羅東鎮○○路二○七巷一號一、二層各八九．六○平方
    公尺房屋內之物品遷空，將房屋返還原告及其餘共有人。
(2)、被告應自九十二年二月十一日起至將系爭二房屋遷空返還原
    告及其餘共有人之日止，每年給付原告癸○○、壬○○每人
    各一十二萬三千六百三十六元，給付原告辛○○一十二萬六
    千零七十二元。
(3)、願供擔保，請准宣告假執行。
(二)、被告雖抗辯占有系爭二房屋，係基於與原告父親即訴外人寅
    ○○訂立合法之租賃契約（下稱系爭租約），並認為原告及
    原告母親即訴外人丑○○○等人均知情並同意，且經原告癸○○、壬○○立具同意書云云。惟查，原告父親寅○○與被
    告簽立租賃契約書時，原告並不知情且未授權父親為之，原
    告事後亦不同意系爭租約，故該租賃契約自不生效力。且被
    告所提出之九十年六月十五日之同意書，其上之同意人癸○○、壬○○簽名均非本人親簽，而此部分涉嫌偽造文書之犯
    罪行為，被告業已對寅○○提出刑事告訴，正繫屬臺灣宜蘭
    地方法院檢察署偵查中，顯示原告等人並無授權寅○○為任
    何出租行為。原告母親丑○○○出庭作證時，亦證稱不知悉
    系爭租賃契約及同意書之事、未看過相關文件、沒有看過系
    爭租賃契約書及同意書、亦不知此事等語。證人子○○雖證
    稱曾聽聞寅○○說被告要求提出共有人同意書，故他就拿給
    他女兒簽，然是否是她女兒簽的就不清楚等語。至證人丁○○雖證稱寅○○對系爭不動產有實際支配管理之權，然所指
    乃寅○○將所有系爭房屋中中正路二０九號房屋應有部分二
    分之一出賣予訴外人鄭芳玲、陳英令等三人，並未處分原告
    之應有部分。而證人卯○○即仲介被告與寅○○之仲介人所
    證前後不一，且所證租屋廣告曾遭人拆除多次，可證明原告
    並未同意寅○○之出租行為。證人劉中宜所證亦無法證明原
    告辛○○同意寅○○將系爭房屋出租予被告。
(三)、至於被告主張本件原告至少應負表見代理之責，然則民法第
    一百六十九條表見代理乃規定「由自己之行為表示以代理權
    授與他人，或知他人表示為其代理人而不為反對之表示者，
    對於第三人應負授權人之責任。但第三人明知其無代理權或
    可得而知者，不在此限。」。本件非但無表見代理之情事，
    且寅○○係以自己名義簽立租賃契約，而非以為原告代理人
    之意旨為之，顯亦與民法第一百六十九條表見代理之要件不
    符。況被告亦明知系爭房地有多位共有人，仍僅與寅○○簽
    約，亦符合但書「第三人明知其無代理權或可得而知者」之
    規定，亦不應受保護。
二、被告答辯意旨：
(一)、本件被告係有權占有系爭中正路二０九號一、二層及中正路
    二０七巷一號一、二層建物。又因本件系爭二０七巷一號標
    的並無獨立進出通路非獨立之建築物，其對外必須仰賴二０
    九號之建築物之通路，故二０七巷一號實為二０九號之附屬
    建物，故原告辛○○就二０七巷一號標的物並無權利主張被
    告無權占有，合先陳明。
(二)、系爭二０九號一、二樓房屋，被告於八十七年五月間起即向
    原告等人之父寅○○簽訂租賃契約，並占有使用該建築物。
    而系爭建築物所有權實際管理支配權為原告等人之父寅○○
    ，原告等人對系爭建築物係於九十年五月八日受讓自寅○○
    配偶丑○○○（即原告等人之母親），被告庚○○於八十九
    年五月間透過仲介者卯○○承租並占有使用該建築物時，原
    告等全家人均住居使用該系爭建築物，故原告及丑○○○等
    人均知情並同意伊父親或配偶寅○○之出租行為，否則原告
    等人豈有可能容忍被告使用系爭建築物長達三年。按民法第
    四百二十五條第一項規定，出租人於租賃物交付後，承租人
    占有中，縱將其所有權讓與第三人。其租賃契約對於受讓人
    仍繼續存在。查原告等既係於九十年五月八日因贈與關係始
    登記受讓系爭房屋之所有權，並取得部分之所有權，即知有
    承租人占有中，迄今已達三年，為「有負擔之贈與」，並非
    善意之人，自亦有受前揭被告與寅○○所簽訂租約之拘束，
    而不得主張被告為無權占用。
(三)、本件系爭二０七巷一號及二０九號房屋，原共有人丑○○○
    均參與出租行為且未曾有反對表示，故被告並非無權占有。
    依證人卯○○於九十三年十一月四日言詞辯論期日證稱：「
    是寅○○找我們仲介出租事宜，我們有在屋前張貼廣告，我
    們公司處理此項業務時都要求出租人提出房屋及建物謄本，
    謄本所示尚有其他共有人存在，但是那些是寅○○的家屬，
    寅○○有說他可以全權處理，而且我們帶徐先生他們去看的
    時候，寅○○的太太有出現過，並引導我們到屋內去看。」
    、「（問：仲介本件時，有無其他共有人出面表示同意或不
    同意之意見？）答：沒有。」、「我們要過去之前都有電話
    聯繫，到場時寅○○及他太太都會在場。」、「當時仲介的
    部份是一樓全部並不及於二樓部份，當時二樓部份是張太太
    他們家在居住使用。」、「張太太都是站在門口，引導我們
    的是寅○○。」。由證人卯○○上揭證詞足以證明，系爭二
    ０七巷一號及二０九號一樓全部於八十九年五月間由寅○○
    出面出租時，共有人丑○○○均全程參與陪同被告看房子，
    已知悉配偶寅○○代表出面出租系爭房屋，且於被告承租後
    於整修房屋時亦居住系爭房屋二樓，完全知情被告已承租並
    占有系爭房屋營業使用，卻並無任何反對之表示，依民法第
    一百六十九條規定，自應負授權人之責任。
(四)、又系爭二０九號房屋係原告壬○○、癸○○、辛○○於九十
    年五月八日分別自丑○○○受讓八分之一持分，嗣丑○○○
    、辛○○再將其各八分之一持分於九十一年七月二十三日以
    贈與為原因移轉登記予第三人甲○○、乙○○、丁○○、丙○○等四人。而證人丁○○已到庭作證系爭房屋寅○○與證
    人之母有全權處理之權限，則被告本於與寅○○簽訂之系爭
    租約而為占有，自屬有權占有。再依證人辰○○所證，亦可
    知原告辛○○明知其父寅○○將系爭房屋出租予被告，且同
    意由寅○○收取租金，故原告起訴為本件請求，並無理由。
(五)、爰為訴之聲明：(1)請求駁回原告之訴及假執行之聲請；(2)如
    受不利判決，願供擔保，請准宣告免為假執行。
三、法院之判斷：
(一)、本件兩造不爭執之事實，為原告各為系爭房屋之共有人，而
    系爭房屋前經訴外人即原告之父寅○○與被告簽訂租約，將
    系爭房屋出租予被告使用。上情並有原告提出之建物及土地
    登記謄本各二件，及被告提出之租賃契約二件為證，是此部
    分事實，洵堪認定為真實。而依系爭二件租賃契約所示，訴
    外人寅○○係先就系爭房屋中之二０九號房屋一樓，於八十
    九年與被告簽訂租約（租賃期間自八十九年六月十五日起至
    九十五年六月十四日止），其後再就系爭二０九號房屋及相
    鄰之門牌為羅東鎮○○路二０三、二０三之一號房屋一、二
    樓，與被告簽訂租賃契約（期間自九十年六月十五日至一百
    年七月十四日止）。而被告與寅○○所訂前開系爭租約，其
    租賃範圍包括系爭房屋中之二０七巷一號房屋一、二樓，此
    亦據被告於九十二年十一月十七日本院第一次現場勘驗時陳
    述稱：出租人是表示騎樓至（被告所經營之）書局內部第一
    根柱子位置部分為門牌二０九號，第一根柱子至第二根樑柱
    為二０七巷一號，第二根柱子樑柱以後為二０三號及二０三
    之一號等語。原告對此亦無爭執，故此部分事實亦可認定為
    真實。
(二)、本件應認定之爭點，為被告就系爭房屋是否有權占有使用。
    就此，被告提出租賃契約書二件及同意書一件，抗辯稱其已
    與訴外人寅○○簽訂租約，且業經原告同意等語。查：
１、被告所提出之同意書，觀其內容係由原告癸○○、壬○○與
    訴外人寅○○共同書具，稱就中正路二０九號一、二樓之房
    屋租賃契約全權由原告癸○○、壬○○授權由寅○○代表（
    應為代理）簽訂等語。然原告癸○○、壬○○否認該同意書
    上簽名及印章之真正，自應由主張該同意書為真實之被告負
    舉證責任，然被告並未提出其他證據，以佐證其抗辯屬實，
    是此項書證即難認定為真實。而被告雖以原告就系爭房屋之
    中正路二０九號部分之所有權應有部分，係受讓自原告之母
    而來，且依證人丁○○之證詞，寅○○與證人丁○○之母有
    權處分系爭房屋，故被告依與寅○○訂立之租賃契約占有系
    爭房屋，為有權占有云云。然原告否認寅○○就系爭房屋有
    何獨立之處分權，且此由證人丁○○曾與系爭房屋其餘共有
    人丙○○、乙○○、甲○○等四人，以被告無權占有系爭房
    屋為由，向本院就系爭房屋對被告提起遷讓房屋之訴（本院
    92年度訴字第167 號）可佐。況被告與寅○○所訂租約有二
    ，先係於八十九年五月九日以系爭房屋中之中正路二０九號
    一樓（應含二０七巷一號一樓，如前述）為標的，租約期間
    自八十九年六月十五日至九十五年六月十四日（為證人卯○○仲介），後又於九十年六月十五日以中正路二０三、二０
    三之一及二０九號一、二樓全部為標的簽訂租賃契約，租賃
    期間自九十年六月十五日至一百年七月十四日，其中關於二
    ０九號一樓部分為前後二租約共同之標的，應認後租約已生
    更新前租約之效力。而系爭房屋其中，二０七巷一號為原告
    辛○○所有，訴外人丑○○○並無所有權，而二０九號原告
    癸○○、壬○○、辛○○所有之應有部分（各八之一），則
    係於九十年五月七日以贈與為原因，自訴外人丑○○○受讓
    而來，有被告提出為原告所不爭執為真正之土地建物異動清
    冊一件為證，受讓時間先於寅○○與被告訂立後租賃契約之
    時間，亦難認有民法第四百二十五條「出租人於租賃物交付
    後，承租人占有中，縱將其所有權讓與第三人，其租賃契約
    ，對於受讓人仍繼續存在。」之適用，且依此亦可認不論原
    告之母丑○○○是否知悉或同意寅○○將系爭房屋出租予被
    告，均不能拘束原告。至於證人卯○○所證，係仲介寅○○
    與被告訂立前租約之過程，而不及於後租約，故所證與
    本件應認定之事實，即難認有何關聯。
２、另就被告原告應依表現代理之規定，負授權人責任之抗辯部
    分。查被告與寅○○所訂立之前後二租賃契約，均係由寅○○單獨具名與被告所為，於契約內容並無任何寅○○為其他
    人之代理人之表示，而據證人子○○所證：「我與寅○○是
    多年好友也是鄰居，他之前是在系爭房屋上經營雜貨一件十
    元的買賣生意，後來他不想做了就將房屋出租，才託我與被
    告他們聯絡，簽訂契約的過程我沒有參與，但是知道寅○○
    有提出一張同意書，是寅○○說庚○○要求要提出共有人的
    同意書，所以他就拿去給他女兒簽，是否是他女兒簽的我並
    不清楚。」等語，並無法認定寅○○確曾將被告要求渠提出
    之同意書交由渠女即原告癸○○、壬○○簽名，亦無法認定
    原告癸○○、壬○○曾對被告有授代理權予寅○○，或知寅
    ○○對被告表示為其等之代理人，而不為反對表示之情事，
    故原告癸○○、壬○○自不須對被告負表現代理之授權人責
    任。另就原告辛○○部分，雖據證人辰○○到庭結證稱：「
    （法官：對於羅東鎮○○路二零七巷一號、二○九號出租事
    宜是否知悉？）我從事租書業，我常向徐先生他們買進書籍
    ，辛○○是我的同學，常到我的店裡看書，徐先生曾經問我
    寅○○曾向他表示要預支二年租金，要我轉為詢問辛○○是
    否同意，當時他一邊看書，我一邊跟他講，我片面知道辛○○和他爸爸並不合，他當時有點不耐煩的表示他父親的事他
    不想管也沒辦法管，只要他不來煩他就好。」等語，然依前
    開證詞，亦僅得認定被告曾向原告辛○○詢問是否同意寅○○預支二年租金，然亦無法證明原告辛○○有以自己之行為
    表示以代理權授與寅○○，或知寅○○表示為其代理人而不
    為反對之表示之情事，則原告辛○○自亦無須對被告依表現
    代理之規定負授權人責任。
(三)、按「所有人對於無權占有或侵奪其所有物者，得請求返還之
    。對於妨害其所有權者，得請求除去之。有妨害其所有權之
    虞者，得請求防止之。」、「共有物，除契約另有訂定外，
    由共有人共同管理之。」，為民法第七百六十七條及八百二
    十條第一項所明定。又共有物全部或一部之出租，係屬民法
    第八百二十條第一項所定之管理行為，除契約另有訂定外，
    應由共有人全體共同管理之。如共有人中之一人未經他共有
    人之同意，擅將共有物之全部或一部出租他人，對於他共有
    人不生效力。查本件訴外人寅○○雖為系爭房屋中二０九號
    房屋之共有人之一，對於二０七巷一號房屋則無所有權，然
    未經二０九號房屋共有人即原告癸○○、壬○○之同意，擅
    將系爭房屋出租予被告使用，並無權將原告辛○○與其他共
    有人共有之二０七巷一號房屋一併出租予被告，而由被告占
    有使用，所訂租約自不得拘束原告三人，故原告主張被告無
    權占有系爭房屋，請求被告遷出並將系爭房屋返還原告及其
    他共有人，即有理由。又按無權占用他人之房屋者，可獲得
    相當於法定租金之利益，為社會通常之觀念（最高法院六十
    一年度台上字第一六九五號判例意旨參照）。又「城市地方
    房屋之租金，以不超過土地及建物申報總價年息百分之十為
    限。」土地法第九十七條第一項亦有明文。本件被告對於原
    告而言，既係無權占有系爭房屋，自得認受有相當於法定租
    金利益之不當得利。而查系爭建物係坐落宜蘭縣羅東鎮○○
    段二地號及同段三七地號土地上，該二筆土地之申報地價（
    八十九年七月）均為每平方公尺三萬二千元，全部土地申報
    地價為七百一十六萬八千元，而系爭房屋中二０九號課稅現
    值為六十六萬七千二百元，二０七巷一號則為一十九萬八千
    二百元。而原告癸○○、壬○○係於九十年五月八日取得二
    ０九號之建物應有部分，原告辛○○則係於八十三年十二月
    廿日取得二０七巷一號之房屋所有權，土地部分原告三人則
    均於九十二年二月十一日取得應有部分，有原告提出之建物
    及土地登記謄本暨房屋稅籍證明書各二件可證。而經審酌系
    爭建物坐落位置係位於羅東鎮火車站前公正路與中正路交叉
    路口，交通便利，商業行為甚為頻繁，使用可得利益應可認
    甚佳；惟以系爭房屋中二０九號係於五十八年八月十五日建
    築完成，二０七巷一號則係於四十九年六月二日建築完成，
    屋齡甚為老舊，須經相當整理裝潢始得使用等情，本院認原
    告請求以法定最高租額即年息百分之十計算之不當得利，實
    有過高，應認以年息百分之七計算始為適當。故依此計算被
    告應給付原告之相當於租金之不當得利為每年：
１、原告癸○○部分：八萬九千四百六十五元【計算式（土地
    7,168,000*1/6 持分*7%）+（房屋667,200*1/8 持分*7%）
    =89,465 （小數點以下均四捨五入，下同）】
２、原告壬○○部分：同原告癸○○。
３、原告辛○○部分：一十萬零五百六十四元【計算式 (土地
    7,168,000*1/6 持分*7%)+(房屋198,200*1/2*7%)=100,564
    】
四、故綜右所論，原告起訴請求被告自系爭房屋遷出，並返還房
    屋予原告及其餘共有人，及自九十二年二月十一日起至遷出
    房屋之日止，每年給付原告癸○○、壬○○八萬九千四百六
    十五元、給付原告辛○○一十萬零五百六十四元之相當於租
    金之不當得利，為有理由，應予准許；逾前開准許部分之相
    當於租金之不當得利部分，則無理由，應予駁回。
五、兩造均陳明願供擔保，聲請宣告假執行或免為假執行，經核
    於原告勝訴部分均無不合，爰各酌定相當擔保金額准許之。
    至原告之訴經駁回部分，假執行之聲請即失所依附，應併駁
    回之。
六、本案事證已臻明確，兩造其餘主張攻擊防禦方法及舉證，經
    審酌均與判決結果不生影響，爰不一一論列，附此敘明。
七、結論：原告之訴為一部有理由、一部無理由，依民事訴訟法
    第七十九條、第三百九十條第二項、第三百九十二條第二項
    判決如主文。
中　　華　　民　　國　　93　　年　　12　　月　　31　　日
                    臺灣宜蘭地方法院民事庭
                                法  官    張軒豪
右正本與原本無異。
如對本判決上訴，須於判決送達後廿日內向本院提出上訴狀（須
附繕本）。
中　　華　　民　　國　　94　　年　　1 　　月　　4 　　日
                                書記官    廖穎穗
